【裁判字號】    95,訴,6310
【裁判日期】    951222
【裁判案由】    分割共有物
【裁判全文】
臺灣臺北地方法院民事判決              95年度訴字第6310號
原      告  甲○○
訴訟代理人  呂傳勝律師
被      告  乙○○
上列當事人間分割共有物事件，本院於民國95年12月8日言詞辯
論終結，判決如下：
    主  文
兩造共有坐落臺北縣新店市○○段三城小段八九地號，面積二
０四平方公尺之土地，應予分割如附圖所示代號Ａ部分面積一
０二平方公尺土地分歸原告所有，代號Ｂ部分面積一０二平方
公尺土地分歸被告所有。
原告其餘之訴駁回。
訴訟費用由被告負擔二分之一，餘由原告負擔。
    事實及理由
壹、原告主張：坐落台北縣新店市○○段三城小段89地號（下稱
    系爭土地），面積204平方公尺，為兩造共有，持分各1/2，
    因無法達成分割之協議，為此爰依民法第823條第1項規定提
    起
    本件訴訟。附圖黃色所示土地鄰接被告土地及房屋，原告請
    求將此部份分歸被告所有，附圖紅色所示土地則為空地，地
    上並無建物，原告請求將此部份歸原告所有，並無不合。系
    爭土地面積204平方公尺，兩造持分各1/2，分割後兩造各取
    得102平方公尺（30.85坪），並非不能使用。希望分割後大
    門入口保留車輛進出之通道等語。並聲明：(一)請准將台北
    縣新店市○○段三城小段89地號，面積204平方公尺之土地
    分割，以原物分配方法由原告取得如後附地籍圖紅色所示面
    積102平方公尺，被告取得如後附圖黃色所示面積102 平方
    公尺（均以實測為準）；(二)被告應將原告分得之土地交付
    原告。
貳、被告則以：被告就系爭土地請求確認優先購買權存在之訴訟
    ，現仍繫屬於法院，又被告於系爭土地上有租地建屋之法律
    關係，其上有被告之祖厝，租地對價仍繼續支付，而原告請
    求被告拆屋還地之訴訟，亦仍繫屬於法院，故本件分割共有
    物之訴應俟上開二案判決確定後再進行審理。再者，被告於
    系爭土地上有租地建屋之法律關係，合法占有系爭土地，依
    民法第823條第1項但書規定，不得分割，且系爭土地分割後
    ，被告之土地將成為不能單獨使用之建築最小面積，依土地
    法第31條規定，亦不得原物分割。希望分割後能保有被告房
    屋之完整性以及安全性等語資為抗辯。並聲明：原告之訴駁
    回。
、得心證之理由：
  一、原告主張系爭土地為兩造共有，面積204平方公尺，應有
      部分各1/2，兩造無法達成分割協議之事實，已據其提出
      土地登記謄本及地籍圖謄本各一件為證，被告對之亦不爭
      執，應堪信為實在。
  二、按各共有人得隨時請求分割共有物，分割之方法，不能協
      議者，法院得因任何共有人之聲請，命為原物分配或變價
      之分配，民法第823條第1項前段、第824條第2項定有明文
      。查兩造共有之系爭土地，依其使用目的並無不得分割之
      情事存在，有土地登記謄本在卷可按，則兩造既無不分割
      之特約，就共有物之分割方法又無法達成協議，此觀被告
      提出之民事答辯狀可知。被告雖抗辯其就系爭土地請求確
      認優先購買權存在之訴訟，現仍繫屬於法院，又被告於系
      爭土地上有租地建屋之法律關係，其上有被告之祖厝，租
      地對價仍繼續支付，而原告請求被告拆屋還地之訴訟，亦
      仍繫屬於法院，故本件分割共有物之訴應俟上開二案判決
      確定後再進行審理。再者，被告於系爭土地上有租地建屋
      之法律關係，合法占有系爭土地，依民法第823條第1項但
      書規定，不得分割，且系爭土地分割後，被告之土地將成
      為不能單獨使用之建築最小面積，依土地法第31條規定，
      亦不得原物分割云云。然查被告所主張之請求確認優先購
      買權存在之訴訟及原告請求被告拆屋還地之訴訟，其兩案
      之第一審及第二審判決均判決被告敗訴，有原告提出之本
      院93年度重訴字第1244號、93年度訴字第4004號及臺灣高
      等法院94年度重上字第483號、95年度上字第605號民事判
      決影本各一件附卷可查，被告對之亦不爭執。查該兩案雖
      未確定，但並非民法第823條第1項但書所規定之「因物之
      使用目的不能分割」之情形，故被告主張不能分割，要求
      停止本件訴訟，並無理由。又系爭土地之面積共204平分
      公尺已如上述，則兩造分割後，每人分得之面積尚有102
      平分公尺，被告空言系爭土地分割後，被告之土地將成為
      不能單獨使用之建築最小面積及系爭土地縣（市）地政機
      關曾依土地法第31條為最小面積單位之規定並禁止其再分
      割云云，郤未舉證以實其說，其所辯自不足採。則原告訴
      請就共有之系爭土地為裁判分割，於法並無不合，應予准
      許。
  三、又系爭土地位於台北縣新店市○○路○段，18公尺之大馬
      路旁，入口處為空地，被告所有房屋位於附圖所示代號Ｂ
      部分，被告建物圍牆為老舊牆壁，被告所有房屋廁所橫跨
      代號Ａ部分土地及代號Ｂ部分土地等情，業據本院到場履
      勘屬實，並製有勘驗測量筆錄附卷可稽，亦經本院囑託臺
      北縣新店地政事務所派員測量現場使用狀況，製有土地複
      丈成果圖附卷可按。本院斟酌被告希望分割分案能保有其
      房子的完整性及原告希望分割後大門入口處保留讓車輛能
      進出的通道等一切情狀，認為如主文所示之分割方案可使
      系爭土地充分利用，並兼顧兩造之利益，堪稱公平、正當
      。爰依此一分割分案定分割方法如主文所示。
  四、按強制執行法第131條第1項規定，關於共有物分割之裁判
      ，執行法院得將各共有人分得部分點交之。故命分割之判
      決內容實含有互相交付之意義，當事人得依本條項規定請
      求點交。是原告訴請分割共有物，一併訴請被告交付原告
      分得土地部分，即屬欠缺權利保護要件（最高法院80年3
      月19日、80年度第1次民事庭會議決定參照），應予駁回
      。
  五、末按分割共有物事件本質上並無訟爭性，乃由本院斟酌何
      種分割方案較能增進共有物之經濟效益，並兼顧兩造之利
      益，以決定適當之分割方法，故兩造本可互換地位，由任
      一共有人起訴請求分割，均無不可，實質上並無所謂何造
      勝訴敗訴之問題，是本事件之訴訟費用，應由兩造按應有
      部分比例分擔，方屬公允。
肆、本件事證業已明確，兩造其餘攻擊、防禦方法及其他事證與
    主張，核對本件判斷不生影響，爰不一一論述，併此敘明。
伍、據上論結，本件原告之訴為一部有理由、一部無理由，依民
    事訴訟法第80條之1、第79條，判決如主文。
中    華    民    國    95    年    12    月    22    日
                  民事第四庭    法  官  陳文正
以上正本係照原本作成。
如對本判決上訴，須於判決送達後20日內向本院提出上訴狀。
中    華    民    國    95    年    12    月    22    日
                                書記官  黃菀茹


司法院資訊處製作；財團法人民間司法改革基金會備份。
